臺灣彰化地方法院民事判決　99年度訴字第655號
原　　　告　邱麗如
訴訟代理人　李進建律師
被　　　告　許銅
訴訟代理人　許銘忠
被　　　告　許清讀
訴訟代理人　黃和雨
上列當事人間請求分割共有物事件，本院於民國100年12月8日言
詞辯論終結，判決如下：
    主    文
兩造共有坐落彰化縣埔心鄉○○段第695地號、田、面積4628平
方公尺土地，其分割方法如附圖二所示：即編號甲部分、面積
1324平方公尺，分由被告許銅取得；編號乙部分、面積1652平方
公尺，分由被告許清讀取得；編號丙部分、面積1652平方公尺，
分由原告取得。
訴訟費用，由兩造按附表之應有部分比例，分擔之。
    事實及理由
一、原告主張：
  1.緣原告於民國99年1月29日，自鈞院民事執行處拍賣買受坐
    落於彰化縣埔心鄉○○段695地號土地（下稱系爭土地），
    持分為1748/4696，故而與被告等人共有該地。原告先前為
    達土地經濟效益，曾向被告提及分割系爭土地，惟因其中被
    告許清讀為台北市人，無法順利與其聯繫，而其他共有人亦
    無法達成分割協議，原告乃提起本件訴訟等語。並聲明：請
    依附圖一所示之方案分割，並按華聲企業發展鑑定股份有限
    公司所載之方式為金錢補償，即分配於最東側之被告許銅應
    償原告(分配最內側-西側)新台幣（下同）31萬5011元、補
    償被告許清讀7338元。
  2.原告主張之分割方式，共有人間分得位置非長條狀，而呈較
    方正形狀，利於日後土地重測變更建地使用，且預留私設道
    路向東，亦有通行便利。若被告許銅不同意此方案及互補金
    錢，原告願意分於許銅（最東側處鄰路）主張之位置，並願
    意以上開金錢補償予被告二人等語。
二、被告許銅部分：
    系爭土地為被告等祖先分管分作流傳迄今，故分割方案應按
    原耕作位置分配，原告既是繼受他人，自應分配於最內側（
    西邊）。又系爭土地除了東臨路外，並無道路可供通行，原
    告主張開闢道路方案，將使其耕作面積寬度減少，因此原告
    及被告許清讀應將其分得面積，依比例讓與其作為補償。原
    告當初係以較低價格承購系爭土地持分，且待系爭土地分割
    後，設有聯外道路時價格也會提高，故其不同意再補償予原
    告。並提出如附圖二所示之分割方案等語。並聲明：1.兩造
    分割方案如附圖二所示。2.原告應補償被告許銅31萬5011元
    ，被告許清讀應補償被告許銅7338元。3.訴訟費用由原告負
    擔。
三、被告許清讀部分：
    其於大約是附圖一編號乙(系爭土地中間位置)土地上，種植
    果樹等農作，如依原告提出之分割方案，將使其部分果樹必
    須移植，且圍籬拆遷亦須重新安裝。又附圖一中甲、丙土地
    部分已休耕多年，雜草叢生，應須剷除整平後方可易地，被
    告既耕耘多時，現占用土地使用價值較其餘土地為高；另附
    圖一編號丙部分之價格，應該高於鑑定之價格等語。並聲明
    ：1.訴訟費用由原告負擔。2.同意設3公尺寬、100公尺長之
    農路約300平方公尺，由兩造按持有土地面積比率共同分攤
    ，仍維持共有。3.所開設道路受損果樹及圍籬遷移費，由原
    告支付償金。4.分割後之鄰地應先整地。5.築路費用由原告
    負擔。
四、得心證之理由：
（一）本件原告主張系爭土地為其拍賣取得持分，而與被告等人
      共有該地，兩造所有權應有部分比例詳如附表一所示，系
      爭土地並無因物之使用目的不能分割之情形，共有人間亦
      無限制土地分割之協議，惟兩造間實無法達成分割之協議
      等情，業據原告提出土地登記第二類謄本、地籍圖謄本為
      證，為被告等所不爭執，是此部分之事實，堪信為真正。
（二）按共有物除因物之使用目的不能分割，或共有人間契約訂
      有不分割之期限者外，各共有人，得隨時請求分割共有物
      。再共有物分割之方法，共有人不能協議決定者，法院得
      因任何共有人之聲請，以原物分配或變價分配之，民法第
      823條第1項及第824條第2項規定甚明。查系爭土地地目為
      田，使用分區為農業區，共有人係於民國89年1月4日農業
      發展條例修正前已存在共有，依該條例第16條第1項第4款
      規定，自得分割；再者，本件兩造間未訂有不分割之特約
      ，核與民法第823條第1項規定相符，則原告本於土地共有
      人之分割請求權，訴請判決分割，於法有據。
（三）查系爭土地地形略成長方形，西側、南側、北側均鄰他人
      土地，並無通路，東側與道路隔有溝渠，土地中間部分現
      為被告許清讀種植果樹使用中（占用面積約1714平方公尺
      ，超出其應有部分計算之面積），其餘部分則雜草林立，
      此為兩造所不爭執，並有原告提出照片附卷可稽。依原告
      提出如附圖一所示之分割方案，固各共有人分得土地之形
      狀略呈為方正（除私設通道外），然編號乙、丙部分所留
      通路，甚為狹窄，且分得丙部分，前段尚需經由分得乙部
      分之部分土地，而此部分土地無從於地政機關登記；另乙
      部分狹長形部分通道，也須與丙部分狹長通道（東側後段
      ）合併，始適於通行。即分得乙、丙部分者，互相掣肘，
      若有不合，反倒再生糾紛。且編號乙、丙分得人，縱然現
      在同意該約定而通行無礙，亦非必然能拘束繼受該部分得
      之後手。況系爭土地現地目為田、土地使用分區為農業區
      ，何時會如原告稱重劃成「建地」，尚屬未知數（縱然重
      劃，也未必分於原地）。況更涉及各共有人間須相互金錢
      找補問題，且補償金額迄今兩造仍無法取得共識，被告等
      人亦無法完全同意原告之主張，故而，原告提出如附圖一
      所示之分割方案及金錢補償，爰不予採行。另觀被告許銅
      提出如附圖二所示之分割方案，固其分割形狀將使各共有
      人分得之土地固較為狹長，惟考量該地地目作為田地使用
      ，現僅有被告許清讀於該地上種植果樹，其占用部分面積
      ，超出應有部分。依附圖二之分割方案，只須將果樹移植
      ，且依該分割方案，無論就形式或實質面而言，對各共有
      人均屬公平，亦各均鄰東側道路，不若原告提出之分割方
      案複雜，是以本院認被告許銅提出如附圖二之分割方案，
      應為可採。另被告許清讀主張分割方案，預留３公尺寬共
      有道路，將使爭土地分割成四筆，然系爭土地屬農業區，
      依農業發展條例第16條第2項規定，恐不能如此分割（分
      割宗數，不得超過共有人人數），其餘條件，利益偏向自
      己，亦無他共有人認同，本院認其分割方案，尚不可取。
（四）綜上，本院斟酌上情、紛爭一次解決、現行法規規範、分
      割共有物之現使用目的、經濟效益、依兩造應有部分之均
      衡原則計算等一切因素，認被告許銅提出如附圖二所示之
      分割方案，尚屬公允、可行，爰判決如主文第一項所示。
      至於被告許銅另主張原告、被告許清讀尚需補償被告許銅
      金錢云云，並未提出確實依據，且共有人之應有部分乃抽
      象存在土地全部之中，利益應均等。依附圖二之分割方案
      ，各共有人分得之土地面積，均符合各該應有部分持分，
      且各部份土地條件大致均相同，並無價值上之差異，應無
      補償之問題，故被告許銅該部分之主張，本院爰不予採行
      ，併此敘明。
五、按因共有物分割、經界或其他性質上類似之事件涉訟，由敗
    訴當事人負擔訴訟費用顯失公平者，法院得酌量情形，命勝
    訴之當事人負擔其一部，民事訴訟法第80條之1定有明文。
    本件係因分割共有物事件涉訟，被告之行為，可認係按當時
    之訴訟程度為伸張或防禦權利所必要，故諭知由兩造按其應
    有部分比例分擔本件訴訟費用。
六、訴訟費用負擔之依據：民事訴訟法第78條、第80條之1。
中    華    民    國   100    年    12    月    22    日
                  民事第一庭    法  官  王鏡明
以上正本係照原本作成。
如對判決上訴，應於判決送達後20日內向本院提出上訴狀。如委
任律師提起上訴者，應一併繳納上訴審裁判費。
中    華    民    國   100    年    12    月    23    日
                                書記官  楊美芳
附圖一：彰化縣溪湖地政事務所於100年3月23日複丈之土地複丈
        成果圖
附圖二：彰化縣溪湖地政事務所於100年8月26日複丈之土地複丈
        成果圖
附表：
┌──────┬───────┐
│共有人姓名  │   應有部分   │
├──────┼───────┤
│邱麗如      │1748/4896     │
├──────┼───────┤
│許銅        │1400/4896     │
├──────┼───────┤
│許清讀      │1748/4896     │
└──────┴───────┘